臺灣高等法院民事判決
上　訴　人　丙○○
訴訟代理人　許哲嘉律師
被　上訴人　臺灣新光商業銀行股份有限公司
法定代理人　甲○○
訴訟代理人　乙○○
上列當事人間返還所有物等事件，上訴人對於中華民國95年6 月
8 日臺灣臺北地方法院95年度訴字第2348號第一審判決提起上訴
，並為訴之追加，本院於96年4月3日言詞辯論終結，判決如下：
    主      文
上訴及追加之訴均駁回。
第二審及追加之訴訴訟費用由上訴人負擔。
    事實及理由
壹、程序方面：
    按訴之變更或追加，非經他造同意，不得為之。但請求之基
    礎事實同一者，不在此限，民事訴訟法第446條第1項、第25
    5條第2款定有明文。次按所謂請求之基礎事實同一，係指變
    更之訴與原訴之主要爭點有其共同性，各請求利益之主張在
    社會生活上可認為同一或關連，而就原請求之訴訟及證據資
    料，於審理繼續進行在相當程度範圍內具有同一性或一體性
    ，得期待於後請求之審理予以利用，俾先後兩請求在同一程
    序得加以解決，避免重複審理，進而為統一解決紛爭者，即
    屬之 (最高法院90年臺上字第16號判決參照)。查本件上訴
    人於原審起訴主張其向被上訴人合併前身誠泰商業銀行股份
    有限公司 (下稱誠泰銀行)租用H種第A9901號保險箱置放其
    父黃百誠之2幅書法作品 (下稱系爭書法作品)遭竊，依財政
    部金融局之保管箱出租定型化契約範本第9條第2項之規定，
    被上訴人應負返還系爭書法作品或損害賠償之責，嗣於本院
    審理時，追加主張依所有物返還請求權，請求被上訴人返還
    系爭書法作品或負損害賠償之責，核其主張在社會生活上可
    認為關連，而就原請求之訴訟及證據資料，於審理繼續進行
    在相當程度範圍內具有一體性，得期待於後請求之審理予以
    利用，是其追加之訴訟標的與原起訴主張訴訟標的之基礎事
    實顯屬同一，依首揭說明，應予准許。
貳、實體方面：
一、上訴人起訴主張：伊於民國89年12月26日及90年4月4日與誠
    泰銀行城內分行簽訂保管箱租用契約，租用Ｈ種第A9901 號
    及Ａ種第B0A01號兩只保管箱 ，每只保管箱各有一式二把鑰
    匙，一把由伊持用，另一把由伊與該分行職員共同密封於副
    鑰匙袋後留存該分行。嗣誠泰銀行於94年12月31日與被上訴
    人合併，被上訴人為存續銀行，概括繼受誠泰銀行相關權利
    義務。伊於92年1月8日前往開啟前揭保管箱時，發覺有被侵
    入現象，即要求被上訴人保管人員提示副鑰匙袋，竟發現由
    被上訴人保管之系爭Ｈ種第A9901 號保管箱副鑰匙袋曾遭不
    詳姓名者拆封，進而持其中之副鑰匙開啟系爭第A9901 號保
    管箱竊取伊存放其內之系爭書法作品，被上訴人顯已違反財
    政部金融局之保管箱出租定型化契約範本第9條第2項之規定
    ，對伊應負返還系爭書法作品之責任，並追加依民法第767
    條規定，請求返還系爭書法作品；若被上訴人無法返還，亦
    應賠償伊新臺幣 (下同)800,000元之損害等情，爰依法以先
    位聲明求為命被上訴人將系爭書法作品返還與伊之判決；另
    依民法第226條第1項規定，以備位聲明求為命被上訴人給付
    800,000元，及自92年1月8日起加計法定遲延利息之判決。
    被上訴人則以：上訴人並未證明系爭第A9901 號保管箱中確
    曾存放系爭書法作品。且系爭第A9901 號保管箱副鑰匙袋業
    經刑事警察局鑑驗其簽名筆劃連貫，印文大小吻合，未發現
    該鑰匙袋有遭開啟後，復加以封緘之痕跡，是上訴人指稱遭
    不詳人士持該備份鑰匙開啟系爭第A9901號保管箱 ，取走系
    爭書法作品並不實在等語，資為抗辯。
二、原審駁回上訴人之請求，上訴人提起上訴，聲明：(一)先位上
    訴聲明：1.原判決廢棄。2.上開廢棄部分，被上訴人應將系
    爭書法作品返還與上訴人。(二)備位上訴聲明：1.原判決廢棄
    。2.上開廢棄部分，被上訴人應給付上訴人800,000 元，及
    自92年1月8日起至清償日止，按週年利率5%計算之利息。
    被上訴人則聲明：上訴駁回。
三、兩造不爭執之事項：
  (一)刑事警察局鑑定結果疑似被拆封過之副鑰匙袋為第B0A01 號
    保管箱副鑰匙袋。
  (二)上訴人主張遺失之系爭書法作品原存放於第A9901 號保管箱
    。
四、按民事訴訟如係由原告主張權利者，應先由原告舉證之責，
    若原告先不能舉證，以證實自己主張之事實為真實，則被告
    就其抗辯事實即令不能舉證，或其所舉證據尚有疵累，亦應
    駁回原告之請求 (最高法院17年上字第917號判例參照)。查
    上訴人主張系爭書法作品，係其父生前所書寫，其父死後遺
    留上開書法作品為其所繼承，已為其所有，其將該書法作品
    連同其父生前書法作品多幅，均置放於由被上訴人保管之第
    Ａ9901號保管箱，而該書法作品竟遭竊，其自得本於所有權
    之作用，請求被上訴人返還上書法作品云云。惟查上訴人對
    於系爭書法作品在被上訴人持有中乙節，並不能舉證證明之
    ，而上訴人因失竊上開書法作品，曾向台灣台北地方法院檢
    察署，對被上訴人所屬員工邱美慧、陳淑卿提起竊盜之告訴
    ，經該署檢察官於92年9月19日以92年度字第19279號為不起
    訴處分，上訴人不服聲請再議，由台灣高等法院檢察署於92
    年10月29日以92年度上聲議字第4420號發回續行偵查，台灣
    台北地方法院檢察署檢察官於93年1月16日以92年度偵續字
    第635號仍為不起訴處分，上訴人再不服聲請再議，由台灣
    高等法院檢察署再發回續行偵查，台灣台北地方法院檢察署
    檢察官再於94年1月17日以93年度偵續字第30號為不起訴處
    分，此有上開處分書在卷可攷，並經本院調取該案偵查全卷
    審閱無訛，足見系爭書法作品並非為被上訴人員工邱美慧、
    陳淑卿所竊取，且上訴人自陳其無法證明系爭書法作品在被
    上訴人處，本件被上訴人雖未能舉證證明上訴人未將上開書
    法作品置放於前揭保險箱內，依上開判例意旨，上訴人既不
    能證明被上訴人持有系爭書法作品，則其本於所有權作用，
    請求被上訴人返還上開書法作品，洵屬無據，不應准許。
  (二)系爭Ｈ種第Ａ9901號保管箱副鑰匙袋曾經台灣台北地方法院
    檢察署檢察官送內政部刑事警察局 (下稱刑警局) 鑑驗結果
    為：「…誠泰銀行城內分行保管箱 (副)鑰匙袋 (第H種第A9
    901號)背面之『騎縫章』上下方蓋印封緘處，簽名筆畫連貫
    ，印文大小吻合，未發現有鑰匙袋遭開啟後，復加以封緘之
    痕跡。」，此有刑警局92年12月19日刑鑑字第0920235127號
    鑑驗通知書 (台灣台北地方法院檢察署92年度偵續字第635
    號偵查卷第24頁)在卷可攷，系爭H種第A9901號保管箱副鑰
    匙袋既經鑑驗未發現有遭開啟後復加以封緘之痕跡，難認封
    存其中之副鑰匙曾遭他人擅自取出而開啟第A9901號保管箱
    。上訴人雖主張其可以肉眼看出第A9901號保管箱副鑰匙袋
    曾被開啟，請求再送鑑定等語，然上開鑑驗結果既係經刑事
    警察局以儀器檢視、重疊比對法、特徵比對法鑑驗所得，其
    精確度應高於一般人以肉眼觀察之結果，上訴人之主張自難
    採信。至前揭A種第BOA01號保管箱副鑰匙袋同送鑑驗發現：
    「誠泰銀行城內分行保管箱 (副)鑰匙袋 (第A種BOA01)背面
    之『騎縫章』下方蓋印封緘處，簽名筆畫不連貫，印文大小
    不吻合，研判鑰匙袋係遭開啟後，復加以封緘。」，此有上
    開鑑驗通知書可查。惟因上訴人係主張前揭H種第A9901號保
    管箱內置放系爭書法作品遭竊，系爭書法作品並非置放於前
    揭A種第BOA01號保險箱內，該保險箱內並無置放物遭竊情事
    ，自不能以此例彼，則上訴人執此請求將上開保險箱副鑰匙
    袋再送法務部調查局再為鑑定，核無必要，且前揭A種第BOA
    01號副鑰匙袋鑑定結果，仍不足為上訴人有利之論據，附此
    敘明。
  (三)上訴人既不能證明被上訴人保管之第A9901 號保管箱副鑰匙
    袋曾遭開啟取出封存其中之副鑰匙據以開啟第A9901 號保管
    箱等情，亦不能證明第A9901 號保管箱中確曾存放系爭書法
    作品及事後遺失等情，則上訴人主張有不詳姓名者以上開方
    法竊取系爭書法作品，依財政部金融局制頒保管箱出租定型
    化契約範本第9條第2項之規定，請求被上訴人返還上開書法
    作品，亦屬無據，不應准許。
五、上訴人本於所有權之作用及依上開契約範本第9條第2項之規
    定，請求被上訴人返還系爭書法作品，均非有理由，已見前
    述，則其主張若不能返還該書法作品時，備位請求被上訴人
    應賠償其主觀認定該書法作品價值800,000元 ，亦非有據，
    不應准許。
六、綜上所述，上訴人依上開規定，本於債務不履行之法則；暨
    追加本於所有權之作用，先位請求被上訴人返還系爭書法作
    品，為無理由，不應准許，其備位請求被上訴人給付800,00
    0元及自92年1月8日起至清償日止 ，按件息5%計算之利息，
    為無理由，亦不應准許，其假執行之聲請，亦失所依附，應
    併予駁回。原審為上訴人敗訴之判決，並駁回其假執行之聲
    請，核無不合，上訴意旨，指摘原判決不當，求予廢棄改判
    ，為無理由，應予駁回。上訴人於本院追加依民法第767 條
    、第226條第1項之規定，為前開先位、備位之請求，於法無
    據，應併予駁回。
七、本件事證已臻明確，兩造其餘攻擊防禦方法及其他未經援用
    之證據，經斟酌尚無礙於本院前述之認定，無一一論究之必
    要。
八、據上論結，本件上訴及追加之訴為無理由，依民事訴訟法第
    449條第1項、第78條判決如主文。
中　　華　　民　　國　　96　　年　　4 　　月　　17　　日
                    民事第15庭
                        審判長法　官  湯美玉
　　  　　　　　　　　　　　　法　官  郭松濤
　　　  　　　　　　　　　　　法　官  許文章
正本係照原本作成。
不得上訴。
中　　華　　民　　國　　96　　年　　4 　　月　　18　　日
　　　　　　　　　　　　　　　書記官  陳明俐
